【裁判字號】    91,訴,2471
【裁判日期】    920821
【裁判案由】    新型專利異議
【裁判全文】
臺北高等行政法院判決                            九十一年度訴字第二四七一號
                              .
    原      告  鴻海精密工業股份有限公司
    代  表  人  甲○○董事長.
    訴訟代理人  丁○○
    被      告  經濟部智慧財產局
    代  表  人  蔡練生（局長）
    訴訟代理人  丙○○
    參  加  人  乙○○
右當事人間因新型專利異議事件，原告不服經濟部中華民國九十一年五月七日經訴字
第○九一○六一○八九五○號訴願決定，提起行政訴訟，經本院裁定命參加人獨立參
加訴訟，本院判決如左：
    主  文
原告之訴駁回。
訴訟費用由原告負擔。
    事  實
一、事實概要：
    原告於民國八十七年七月二日以「散熱裝置」向被告前身即中央標準局（八十八
    年一月二十六日改制為經濟部智慧財產局）申請新型專利，經編為第00000
    000號審查，准予專利（下稱系爭案）。公告期間，參加人提出異議，經被告
    審定異議成立，原告不服，向經濟部提起訴願，經遭決定駁回，遂向本院提起行
    政訴訟。
二、兩造聲明：
  (一)原告聲明：
    訴願決定及原處分均撤銷。
  (二)被告聲明：
    1.駁回原告之訴。
    2.訴訟費用由原告負擔。
  (三)參加人聲明：
    參加人未於準備程序及言詞辯論期日到場，亦未提出書狀作何聲明或陳述。
三、兩造之爭點：系爭案是否有違專利法第九十八條第二項之規定而不符新型專利要
    件？
  (一)原告主張之理由：
    1.專利異議之成立與否，應以具體證據為論究依據，苟證據尚不足以否定其可專
      利性，即應核准專利，自不得憑藉主觀臆測逕予核駁，此等認事暨用法，係被
      告及原訴願決定機關一貫秉持之審查原則。惟查被告及原訴願決定機關明顯並
      未符合此等審查原則，其對於案件中之差異並未出示圖表數據等明顯證據，以
      證明系爭案之功效確不如公告編號第二九六○八四號「CPU 散熱裝置結構改良
      」專利案（下稱引證一）、第三五八五六二號「CPU 散熱裝置結構改良（追加
      一）」專利案（下稱引證二），即主觀臆斷輕率認定系爭案之技術特徵僅為單
      純之附加，並未能增進整體之功效，而斷定系爭案不具進步性，於法顯有未適
      。
    2.系爭案技術特徵包括一基座及設置於其上之葉片體，其特徵在於，葉片體由一
      系列凹部、凸部及其間之側壁構成之波浪狀體，凸部上形成長方形第一通孔，
      其面積至少為凸部之一半，側壁上形成第二通孔；各葉片間形成前後方向之第
      一方向氣流，第一通孔形成上下方向之第二方向氣流，而第二通孔則形成左右
      方向之第三方向氣流以貫通葉片體之內、外槽。
    3.系爭案係以八十九年六月三日修正後之權利範圍為準，且原處分及訴願決定已
      認定引證二不能證明系爭案有相同之新型申請在先並經核准專利，合先論明。
      而引證一與系爭案相較，明顯存在諸多差異，引證一於散熱片20之各彎折22頂
      面穿設有若干散熱孔23，而系爭案中則於葉片體20之凸部24上形成第一通孔21
      ，且更進一步界定該第一通孔21為一長方形，面積至少為凸部24之一半，此於
      系爭案之獨立項中業已述明，而訴願決定稱此特徵各申請項中完全未予以界定
      ，顯屬違誤，且系爭案與引證案之結構顯然有別，系爭案之第一方向之氣流通
      量更遠超引證案，而使葉片能夠更多的放出熱量。是故，系爭案明顯具有進步
      性。
    4.訴願決定稱系爭案與引證案之差異僅在於系爭案於側壁25上設有第二通孔22，
      並形成左右方向之第三方向氣流以貫通葉片體20之內、外槽27、28，此種構造
      於引證一中並未揭示，且原處分及訴願決定認定此特徵差異僅為一單純之附加
      ，並未能增進整體散熱之功效，而縱觀其所列舉之理由，其所做之論述僅為字
      面推斷，並不能令人信服。是故，原處分及訴願決定並不能提供如列舉兩案之
      實際數據比照等方式，以有效證明此種結構確不能增進散熱效果，甚至還影響
      散熱機制，其對於系爭案之此特徵審定明顯存在主觀臆斷，顯屬違誤。
  (二)被告主張之理由：
    1.由系爭案之專利說明書之全部內容可知，其完全未述及相關之實驗數據以佐證
      其所宣稱之功效，在無實驗數據之佐證下，如何能主觀地肯定其功效較已習知
      之相關技術為佳，故其論述並無依據。
    2.系爭案專利說明書中完全未述及其強調之第一通孔21之面積至少為凸部24之一
      半，當然亦無相關之圖表數據之佐證，故其修正後第一項獨立項上述強調之相
      關內容顯然難稱為一突出之技術特徵，亦無相關功效之佐證，難謂其具有顯然
      之進步，原告稱系爭案明顯具有進步性之論述與事實不符。
    3.有關系爭案引入之第二通孔及其產生之第三方向氣流並未能增進功效，其一係
      基於系爭案並無圖表數據之依據，並無相關之第一及第二通孔之形狀及尺寸之
      最佳化界定條件及實測之依據；其二係基於熱傳輸時相關之熱傳導及對流之技
      術與知識之考量，上述第二通孔之引入顯然會減少熱傳導時與熱流方向垂直之
      截面積，因而使其熱阻升高，其同時亦減少對流時熱交換之有效面積；其或許
      可降低風阻而引入較大之氣流，但其中第三方向引入之氣流實際上其方向與散
      熱片表面互相垂直，故其亦不能增加對流之熱交換效率。
    理  由
甲、程序方面：
    原告起訴時，被告代表人為陳明邦，嗣於九十一年九月九日變更為蔡練生，茲據
    被告新任代表人具狀聲明承受訴訟，核無不合，應予准許，合先明。
乙、實體方面：
一、原告於八十七年七月二日以「散熱裝置」向被告前身即中央標準局申請新型專利
    ，經編為第00000000號審查，准予專利。公告期間，參加人提出異議，
    經被告審定異議成立，原告不服，向經濟部提起訴願，經遭決定駁回之事實，有
    參加人異議申請書、被告九十年十一月二十八日（九○）智專三（二）○二○二
    二字第○九○八九○○二三二五號異議審定書及經濟部九十一年五月七日經訴字
    第○九一○六一○八九五○號訴願決定書在卷可憑，堪信為真實。本件之爭點應
    為系爭案是否有違專利法第九十八條第二項之規定而不符新型專利要件？
二、按稱新型者，謂對物品之形狀、構造或裝置之創作或改良（專利法第九十七條規
    定參照），其可供產業上利用者，且無違反專利法第九十八條第一項各款（「．
    ．．．二、有相同之發明或新型申請在先並經核准專利者。．．．。」）得依專
    利法申請取得新型專利。又新型係運用申請前既有之技術或知識，而為熟習該項
    技術者所能輕易完成且未能增進功效者，則不得依專利法申請取得新型專利（系
    爭案審定時專利法第九十八條規定參照）。
三、依卷附新型專利說明書之記載，系爭案申請專利範圍為：
  1.一種散熱裝置，至少包括一基座及一設置於基座上的葉片體，其特徵在於：葉片
    體大致上為波浪狀，主要由一系列的凸部、凹部、和凸部與凹部間的側壁部構成
    ，該凸部上形成有第一通孔，而側壁部上則形成有第二通孔；藉由波浪狀之葉片
    體設計，可供空氣於前後第一方向上流通；該凸部上之第一通孔可供空氣於垂直
    於第一方向上之上下第二方向上流通，且每一凸部上第一通孔之面積至少為凸部
    面積之一半，以利空氣流通；該側壁部上之第二通孔可供空氣於垂直於第一方向
    及第二方向之左右第三方向上流通，以利空氣在葉片體之內槽與外槽之間流通。
  2.如申請專利範圍第一項所述之散熱裝置，其中該凸部上之第一通孔係為長方形。
  3.如申請專利範圍第一項所述之散熱裝置，其中該側壁部上之通孔係為圓形。
  4.如申請專利範圍第一、二或三項所述之散熱裝置，其進一步於葉片體之凸部上方
    增設一風扇。
  5.如申請專利範圍第一、二或三項所述之散熱裝置，其中該基座與葉片體之間係以
    導熱膠結合。
  6.如申請專利範圍第一、二或三項所述之散熱裝置，其中該基座與葉片體之間係以
    鉚接方式結合。
  7.如申請專利範圍第一、二或三項所述之散熱裝置，其中該基座兩側分別設有一凸
    出部，用以限制定位葉片體。
四、引證一為八十六年一月十一日公告之審定第00000000號「CPU 散熱裝置
    結構改良」專利案，其技術特徵係於基座之中央形成有一散熱片槽，於散熱片槽
    之兩側可與位於上方之散熱風扇結合，並於散熱槽內設置有一呈單片形態，並形
    成有若干道彎折之薄片形散熱片，並受到散熱風扇之抵壓；其中於散熱片之各彎
    折頂面穿設有若干散熱孔（專利說明書申請專利範圍第一項、第二項參見）。經
    查，在散熱技術手段上，引證一已揭示凹凸波浪狀之散熱葉片體（即引證一之若
    干道彎折之散熱片），引證一於其散熱片之各彎折頂面穿設有若干散熱孔，與系
    爭案葉片體凸部上形成有第一通孔，其目的均在提高散熱及吸熱之面積，並將空
    氣經由散熱孔吹入散熱片中，以提高散熱及吸熱之效能，兩者技術內容亦屬相同
    。原告雖主張系爭案於側壁25上設有第二通孔22，並形成左右方向之第三方向氣
    流以貫通葉片體20之內、外槽27、28，此種構造於引證一中並未揭示，原處分及
    訴願決定並不能提供如列舉兩案之實際數據比照等方式，以有效證明此種結構確
    不能增進散熱效果，甚至還影響散熱機制，其對於系爭案之此特徵審定明顯存在
    主觀臆斷，顯屬違誤云云。經查，系爭案方形通孔和圓形通孔的設計，係在使內
    槽和外槽間的空氣能產生對流而提高整體散熱效果（系爭案專利說明書第七頁參
    見）。而有關系爭案引入之第二通孔（即圓形通孔）及其產生之第三方向氣流並
    未能增進功效，係因就此系爭案並無圖表數據之依據，並無相關之第一及第二通
    孔之形狀及尺寸之最佳化界定條件及實測之依據；且基於熱傳輸時相關之熱傳導
    及對流之技術與知識之考量，上述第二通孔之引入顯然會減少熱傳導時與熱流方
    向垂直之截面積，因而使其熱阻升高，其同時亦減少對流時熱交換之有效面積。
    系爭案該設計或許可降低風阻而引入較大之氣流，但其中第三方向引入之氣流實
    際上其方向與散熱片表面互相垂直，故其亦不能增加對流之熱交換效率等情，業
    據被告指陳明確，經核亦無不合。引證一關於於散熱片各彎折頂端可各穿設若干
    散熱孔係揭示於其第二項附屬項，目的在提高散熱及吸熱面積，並可將空氣經由
    散熱孔吹入散熱片中，以提高散熱及吸熱之效能，故散熱孔之數目及位置視需要
    而調整，仍屬附屬技術特徵，並不脫離其第一項獨立項技術特徵之範圍。因此，
    基於引證一之習知技術，系爭案就第二通孔之增設，亦屬運用申請前既有之技術
    或知識，而為熟習該項技術者所能輕易完成且未能增進功效。
五、至原告主張系爭案中更進一步界定該第一通孔21為一長方形，面積至少為凸部24
    之一半，此於系爭案之獨立項中業已述明，而訴願決定稱此特徵各申請項中完全
    未予以界定，顯屬違誤，且系爭案與引證案之結構顯然有別，系爭案之第一方向
    之氣流通量更遠超引證案，而使葉片能夠更多的放出熱量部分。經查，系爭案八
    十八年十二月二十一日審定公告之申請範圍第一項原記載：一種散熱裝置，至少
    包括一基座及一設置於基座上的葉片體，其特徵在於：葉片體大致上為波浪狀，
    主要由一系列的凸部、凹部、和凸部與凹部間的側壁部構成，且具有若干供空氣
    流通的通孔。因此，系爭案原申請專利範圍第一項獨立項就其第一通孔之面積至
    少為凸部面積之一半部分，亦未為界定。雖原告於八十九年六月三日申請修正說
    明書及申請專利範圍，將系爭案申請專利範圍第一項獨立項關於每一凸部上第一
    通孔之面積界定為至少為凸部面積之一半，以利空氣流通。但查，該部分之修正
    未變更實質內容，且就原申請範圍過廣之修正，故被告因而同意其修正，並依修
    正後之內容審查，有本件異議審定書理由第一段說明足據。因此關於第一通孔面
    積至少為凸部24之一半之技術內容，與原申請專利範圍第一項波浪狀之葉片體具
    有若干通孔，以供空氣流通之技術特徵並無不同，尚不能以其修正後申請專利範
    圍第一項獨立項已就其第一通孔之面積界定為至少為凸部面積之一半，即認其較
    未界定前之申請專利範圍具進步性，否則該修正申請專利範圍即已變更實質內容
    ，而非屬可允許修正部分。依此，原告自不能以系爭案對第一通孔21界定面積至
    少為凸部24之一半，即主張此部分之技術特徵較引證一散熱孔具進步性。另系爭
    案係於第二項附屬項界定第一通孔21為一長方形，該通孔形狀之界定，與系爭案
    第三項至七項附屬項，均為附屬特徵，係就第一項技術特徵細部再加描述，均不
    脫離第一項獨立項之技術特徵範圍。系爭案第一項獨立項之技術特徵既已為引證
    一所揭露，原告以系爭案申請專利範圍附屬項之細部技術內容之不同，作為較引
    證一具進步性之論據，自無可採。
六、綜上所述，被告以系爭案主要運用技術皆已由引證案揭示，故系爭案為運用申請
    前既有技術，為熟習該項技術者所能輕易完成且未能增進功效者，不具進步性而
    為異議成立之處分，於法並無不合，訴願決定予以維持，亦屬妥適，原告主張前
    詞，請求撤銷訴願決定及原處分，為無理由，應予駁回。
據上論結，本件原告之訴為無理由，爰依行政訴訟法第九十八條第三項前段，判決如
主文。
中      華      民      國    九十二    年      八      月    二十一    日
                        臺 北 高 等 行 政 法 院   第 三 庭
                                           審 判 長 法  官  姜素娥
                                                    法  官  林文舟
                                                    法  官  陳國成
右為正本係照原本作成。
如不服本判決，應於送達後二十日內，向本院提出上訴狀並表明上訴理由，如於本判
決宣示後送達前提起上訴者，應於判決送達後二十日內補提上訴理由書（須按他造人
數附繕本）。
中      華      民      國    九十二    年      八      月    二十一    日
                                                    書記官  王英傑


司法院資訊處製作；財團法人民間司法改革基金會備份。
